最高法院刑事判決　　　　　　　　　　　　　　　八十七年度台上字第四二八六號
　　上　訴　人　丁○○
　　　　　　　　戊○○
　　　　　　　　乙○○
　　　　　　　　丙○○
　　右二人共同
　　選任辯護人　翁方彬律師
　　上　訴　人　甲○○
右上訴人等因貪污案件，不服台灣高等法院中華民國八十七年四月二十一日第二審判
決（八十六年度上訴字第四三八一號，起訴案號：台灣板橋地方法院檢察署八十四年
度偵字第二○五○○號、八十五年度偵字第七二九八號），提起上訴，本院判決如左
：
    主  文
原判決撤銷，發回台灣高等法院。
    理  由
本件原判決認定上訴人丁○○係台北縣警察局中和分局中和派出所（以下簡稱中和派
出所）巡官兼主管，上訴人戊○○為同所巡佐兼副主管，上訴人乙○○、丙○○、甲
○○則均為該所之警勤區警員，其等依警察法施行細則之規定，有關警察業務之保安
、正俗、交通、衛生、消防、市容整理、戶口查察、外事處理等事項，均為其職掌之
業務，就轄內電動玩具業者有無違反社會秩序維護法，或涉及賭博等情事之取締調查
等，即屬其等職務上之行為，皆為依據法令從事公務之人員。詎上訴人等竟基於利用
職務上之機會收受賄賂之概括犯意，以加強臨檢、取締為手段，於下列時地，要求、
期約下列轄內之電動玩具業者，按月繳交如下之賄款，使下列所示之電動玩具業者為
免得罪警員，不利店內生意之正常營運，乃依所求於下列時地交付如下之賄款：(一)、
民國八十四年八月至同年十月間，丁○○、戊○○、甲○○三人共同基於概括之犯意
聯絡，由甲○○依戊○○之指示，連續向甲○○警勤區內之設於台北縣中和市○○路
二○五號電動玩具店負責人王鈺惠按月收受新台幣（下同）一萬五千元賄款，並於同
年之中秋節加收一萬元（即於九月份加收），收款方式為：八十四年八、九月三次（
連同中秋節一次），由王鈺惠開車至中和派出所附近載甲○○上車，再依甲○○指示
，駕車行駛於中和市區，至甲○○認為適當之地點靠邊停車後，於王鈺惠車上收受賄
款，同年十月間，則由甲○○約王鈺惠至台北縣中和市○○路與中正路口附近，收受
王鈺惠交付之賄款一萬五千元。(二)、八十四年八月至同年十一月間，丁○○、戊○○
、甲○○三人共同基於概括之犯意聯絡，於同年八月間，先由戊○○向甲○○警勤區
內之設於台北縣中和市○○路二○九號之大黃金城電動玩具店股東李素霞期約並收受
賄款一萬五千元，之後同年九月至十一月間，則由戊○○令甲○○連續按月向大黃金
城電動玩具店負責人謝志明收受每月一萬五千元賄款，並於同年中秋節加收一萬五千
元，收款地點均於中和派出所門口。上述電動玩具業者共交付賄款十三萬元，由丁○
○分得二萬九千元、戊○○分得三萬五千元、甲○○分得六萬六千元。(三)、八十三年
十一月至八十四年十月間，丁○○、戊○○、乙○○、丙○○四人共同基於概括之犯
意，先由乙○○依丁○○、戊○○指示，連續向丙○○警勤區內之設於台北縣中和市
○○路○段二一五號金卡育樂廣場（電動玩具店）負責人朱耕郎期約並收受每月三萬
元賄款，收款地點均於金卡電動玩具店內或店外，於上開期間，乙○○計向朱耕郎收
受五次賄款計十五萬元，各次所收賄款則交予丁○○二萬元、戊○○一萬元。其餘各
次，則由該電動玩具店另一股東兼玩具場負責人李忠和依朱耕郎所託，按月繳交二萬
元賄款予丙○○收受，地點在中和市路旁等地。(四)、八十四年九月間，乙○○、丁○
○、戊○○基於共同之犯意聯絡，由乙○○在台北縣中和市○○路、光華街口越南東
家羊肉爐店內，向其警勤區內之設於台北縣中和市○○街五十號金獎遊樂場（電動玩
具店）負責人陳重嘉要求每月二萬元之賄款，並言明應於每月月底備妥，交由陳國泰
（另經檢察官為不起訴處分）轉交，因陳重嘉無力按月交付二萬元，遂於八十四年九
月二十五日或二十六日其中一日，僅準備一萬二千元賄款，至中和市校園泡沫紅茶店
，將該賄款交付予乙○○原指定代為收受轉交之陳國泰，請陳國泰轉交予乙○○，嗣
經陳國泰告知乙○○業已取得賄款一萬二千元後，再由乙○○先行墊付分予丁○○五
千元、戊○○三千元等情。因而維持第一審論處上訴人等共同連續依據法令從事公務
之人員，對於職務上之行為收受賄賂罪刑之判決，駁回上訴人等在第二審之上訴，固
非無見。
惟查(一)、共同被告所為不利於己之陳述，固得採為其他共同被告犯罪之證據，但此項
不利之陳述，須無瑕疵可指，且就其他方面調查又與事實相符者，始得採為犯罪事實
之認定，若不為調查，而專憑此項供述即為其他共同被告犯罪事實之認定，顯與刑事
訴訟法第一百五十六條第二項之規定有違。上訴人丁○○始終堅決否認有收受甲○○
、乙○○轉交之賄款，原判決則依憑共同被告甲○○及乙○○之供述，認定丁○○有
本件之犯行。卷查甲○○雖曾於法務部調查局北機組（下稱北機組）訊問時供稱：「
今（八十四）年八月我收三萬元，給戊○○一萬元，九月收三萬元、中秋節收二萬五
千元，給主管丁○○一萬五千元、副主管戊○○一萬五千元，十月份收三萬元，給副
主管一萬元，十一月份收一萬五千元，給主管一萬四千元，總計我留用七萬一千元。
」於偵查中供稱：「每家每月固定一萬五千元，從今年八月份開始，但二○五號（指
王鈺惠開設之電玩店）只收八、九、十，三個月，二○九號（指大黃金城電玩店）收
八、九、十、十一，四個月。戊○○交待我他要五千元（每家），叫我拿給主管五千
元（每家），自己留五千元，每個月。但中秋節那個月二家共收了五萬五千元，我拿
給主管一萬五千元、戊○○一萬五千元，其餘我留著。」「應該自己留六萬六千元。
」乙○○於北機組供稱：「金卡電玩店雖為丙○○管區，惟仍由我按月向綽號『朱』
收取二萬元，全數充作本所辦公費。」「金卡電玩店每月三萬元，丁○○二萬元、戊
○○一萬元。光華街五十號電玩店每月一萬二千元，該店八十四年十月才開業，尚未
收規費，故由我先墊付給丁○○五千元、戊○○三千元。」於偵查中供稱：「金卡電
玩向『朱仔』收三萬元，二萬交主管，一萬交副主管。」「在派出所內親手交給主管
、副主管。」各等語（見他字第九九三號卷第四十三頁正面、第七十四頁背面、第一
三一頁背面、第一三五頁背面、第一三六頁）。微論甲○○所供交付丁○○之金額，
乙○○所供是否將所收之賄款交付丁○○，前後已不盡相符，而金卡電玩店之負責人
朱耕郎、李忠和復供稱渠等每月交付之款為二萬元（見他字卷第二十六頁背面、第三
十一頁背面、第一○九頁背面）。是甲○○、乙○○此部分供述已有瑕疵，其真實性
如何，已非無疑義。且究竟有何補強證據證明，彼二人所供將所收賄款轉交丁○○確
與事實相符，原判決亦未加以調查說明，遽採為斷罪之證據，尚有未合。(二)、科刑判
決所認定之事實，與所採之證據，不相適合，即屬證據上理由矛盾，其判決當然為違
背法令，且刑事訴訟法上所謂認定犯罪事實之證據，係指足以證明被告確有犯罪行為
之積極證據而言，該項證據必須適合於被告犯罪事實之認定，始得採為斷罪之證據。
原判決以甲○○曾自白：「八十四年八月伊共收到三萬元。」云云，為斷罪之證據（
見原判決理由二之(一)）。然原判決事實欄係記載，八十四年八月至同年十月間，甲○
○依戊○○之指示，連續向王鈺惠按月收受一萬五千元。八十四年八月間，先由戊○
○向李素霞期約並收受賄款一萬五千元，之後同年九月至十一月間，則由戊○○令甲
○○按月向謝志明收受一萬五千元賄款，並於同年中秋節（九月份）加收一萬五千元
等情（見原判決事實欄一之(一)、(二)）等情。如果無訛，則甲○○於八十四年八月份是
否有收到賄款三萬元，仍有欠明瞭，原審未詳加究明，遽採甲○○上開自白為斷罪之
證據，難謂無證據上之理由矛盾。又原判決理由二之(一)謂：右揭事實欄(一)、(二)所示犯
行部分已據甲○○自白在卷，核與王鈺惠、李素霞、謝志明證述情節大致相符等語（
見原判決理由二之(一)）。但究竟李素霞曾於何時為如何之證述及與甲○○何部分之自
白大致相符，原判決均未詳加說明。是以卷存資料是否有該所謂李素霞之證述存在及
是否與甲○○之自白相符，仍有待調查釐清，原判決遽採為甲○○自白與事實相符之
佐證，亦有未合。又戊○○於第一審及原審曾一再聲請傳訊李素霞調查伊是否曾向李
素霞期約並收受一萬五千元（見第一審卷第二六五頁背面、第二六六頁，原審卷第七
十六頁），此攸關戊○○此部分犯罪是否成立，自有詳加調查之必要，原審亦認為有
調查之必要，經傳喚李素霞未到庭後（見原審卷第一四○頁、第一五九頁），即未再
傳訊，復未於理由內說明無傳喚調查之必要，遽行判決，亦難謂無應於審判期日調查
之證據未予調查之違法。(三)、共同正犯之成立，除同謀共同正犯外，以有犯意之聯絡
，與行為之分擔為要件，而此項要件，除應於事實欄內詳加記載外，並應於理由內逐
一說明其認定此項事實所憑之證據，方足資為論罪科刑之根據。原判決關於收受金卡
育樂廣場朱耕郎、李忠和所交付賄款部分，論丁○○、戊○○、乙○○、丙○○四人
為共同正犯。但其事實欄關於此部分係記載，八十三年十一月至八十四年十月間，丁
○○、戊○○、乙○○、丙○○四人共同基於概括之犯意，先由乙○○依丁○○、戊
○○指示，連續向金卡育樂廣場負責人朱耕郎期約並收受每月三萬元賄款五次，各次
所收賄款交予丁○○二萬元，戊○○一萬元。其餘各次由該電玩店另一股東李忠和依
朱耕郎所託，按月繳交二萬元賄款予丙○○收受等情。對於乙○○收受賄款與丙○○
之間及丙○○收受賄賂與乙○○、戊○○、丁○○之間，究竟有何關係，及如何有犯
意之聯絡及行為之分擔，均未詳加記載認定，理由內復未說明憑何證據認定彼等之間
互有犯意之聯絡及行為之分擔，遽論以共同正犯，難謂為適法。(四)、八十一年七月十
七日修正公布之貪污治罪條例第九條第一項規定，犯同條例第四條至第六條之罪者，
其所得財物，應予追繳，並依其情節分別沒收或發還被害人。是犯上開之罪所得財物
，應予追繳而發還者，應以發還被害人為限。又該條例關於對於依據法令從事公務之
人員或受公務機關委託承辦公務之人員職務上之行為行求、期約或交付賄賂或其他不
正利益者，固無處罰之規定。但其交付賄賂因與收受賄賂者職務上之行為有對價之關
係，均係不法之行為，其所侵害之法益，為國家之官箴，交付賄賂之人，並非被害人
，法律無保護之必要。且行賄人係自願將賄款交付受賄人，於交付後其賄款之所有權
，已因交付而移轉於受賄人，成為受賄者因犯罪所得之物，交付賄款人，不再保有返
還之權利。故犯八十一年七月十七日修正公布之貪污治罪條例第五條第三款對於職務
上之行為收受賄賂罪者，其所得之財物只能追繳沒收，而不能追繳發還交付賄賂之人
。本件第一審判決論上訴人等上開對於職務上之行為收受賄賂罪，而竟將上訴人等所
收受之賄款分別諭知追繳發還第一審判決附表二所列之各交付賄款之人，已有未合，
乃原審未加以糾正，仍予以維持，亦難謂為適法。上訴人等分別提起上訴，指摘原判
決不當，尚非無理由，應認有撤銷發回更審之原因。原判決不另為無罪諭知部分，基
於審判不可分原則，併予發回。
據上論結，應依刑事訴訟法第三百九十七條、第四百零一條，判決如主文。
中      華      民      國    八十七    年     十二     月     十七     日
                              最高法院刑事第六庭
                                  審判長法官  董  明  霈
                                        法官  丁  錦  清
                                        法官  賴  忠  星
                                        法官  林  茂  雄
                                        法官  王  居  財
      右正本證明與原本無異
                                              書  記  官
中      華      民      國    八十七    年     十二     月    二十四    日
